臺灣臺中地方法院民事判決　　　　　　　96年度重訴字第68號
原　　　告　台中縣大里市農會
法定代理人　乙○○
訴訟代理人　蔡坤旺律師
複代理人　　高志明律師
被　　　告　丙○○
訴訟代理人　潘宏坤律師
被　　　告　甲○○
訴訟代理人　黃秀惠律師
上列當事人間請求損害賠償事件，本院於民國96年11月19日言詞
辯論終結，判決如下：
    主      文
被告丙○○應給付原告新臺幣壹仟伍佰壹拾陸萬零捌拾柒元，及
自民國96年2月8日起至清償日止按週年利率百分之五計算之利息
。
被告甲○○應給付原告新臺幣陸佰玖拾陸萬壹仟柒佰伍拾壹元，
及自民國96年2月8日起至清償日止按週年利率百分之五計算之利
息。
訴訟費用由被告丙○○負擔百分之六十九，由被告甲○○負擔百
分之三十一。
本判決第一項及命被告丙○○負擔訴訟費用部分，於原告以新臺
幣伍佰零伍萬元為被告丙○○供擔保後，得假執行。但被告丙○
○以新臺幣壹仟伍佰壹拾陸萬零捌拾柒元為原告預供擔保，得免
為假執行。
本判決第二項及命被告甲○○負擔訴訟費用部分，於原告以新臺
幣貳佰參拾貳萬元為被告甲○○供擔保後，得假執行。
    事實及理由
壹、程序事項：
    原告起訴原聲明請求被告丙○○、甲○○應分別給付原告新
    臺幣（下同）15,883,747元、1,963,182元，及均自起訴狀
    繕本送達被告之翌日（均為民國96年2月8日）起至清償日止
    按週年利率百分之五計算之利息，嗣改為請求被告丙○○、
    甲○○應分別給付原告15,160,087元、6,961,751元，及均
    自起訴狀繕本送達被告之翌日（均為96年2月8日）起至清償
    日止按週年利率百分之五計算之利息，此僅屬原告擴張及減
    縮應受判決事項之聲明，依民訴訟法第255條第1項第3款規
    定，自應准許。
貳、兩造爭執要旨：
  一、原告主張：
    (一)被告丙○○於本院93年度執字第39491號強制執行事件
        執行程序中，就訴外人蔡坤秀債務以抵押權人身分聲明
        參與分配，主張以坐落台中縣大里市○里段1061、1063
        地號土地，於88年4月26日以台中縣大里地政事務所88
        里普資字129590號所設定權利價值25,000,000元之抵押
        權所擔保債權24,200,000元及利息債權參與分配，經該
        強制執行事件於96年4月10日製作之分配表將其債權列
        為優先債權，優先受償其中18,893,902元；被告甲○○
        於該強制執行事件，則以坐落台中縣大里市○里段1095
        地號土地及其上建號1111建物，於89年1月10日以台中
        縣大里地政事務所89里普資字第004180號所設定權利價
        值15,000,000元之抵押權所擔保債權12,590,000 元及
        利息、違約金債權參與分配，分配表將其列為優先債權
        ，優先受償其中11,071,370元。而因訴外人蔡坤秀所有
        前開不動產經強制執行拍賣後所得金額扣除執行費及土
        地增值稅後，分配予被告丙○○及甲○○均尚有不足，
        致使原告與其他債權人均未能受償。
    (二)惟查，被告二人聲明參與分配之債權中，除被告丙○○
        債權其中2,000,000元及被告甲○○債權其中900,000元
        真偽不明外，其餘債權均係與訴外人蔡坤秀基於通謀虛
        偽意思表示而虛列之假債權，此依財政部台灣省中區國
        稅局96年5月28日中區國稅二字第0960025243號函檢送
        該局核定有關訴外人蔡坤秀遺產稅案件之遺產稅課稅資
        料暨調查報告，查明被告丙○○與訴外人蔡坤秀間債務
        僅有2,000,000元，被告甲○○與訴外人蔡坤秀間債務
        僅有900,000元可資證明。茲分述如下：
      1.被告丙○○部分：債務僅有2,000,000元。
        (1)被告丙○○係以國泰世華商業銀行000-00-0000000帳
          號於88年4月28日、88年5月6日、88年5月16日及88年
          5月27日分別匯款5,500,000元、6,500,000元、6,000
          ,000 元、6,200,000元，總計24,200,000元存入訴外
          人蔡坤秀中興商業銀行南台中分行，經追查前開匯款
          資金來源發現，前開帳號匯款資金來源均係以『現金
          存入』方式存款，自88年4月23日至88年5月25日止累
          積現金存入24,200,000元，其中累積22,200,000元之
          『現金存入』係與訴外人蔡坤秀之媳婦張秀麗於國泰
          世華商業銀行000-00-0000000帳號、訴外人蔡坤秀於
          中興銀行南台中分行（現為聯邦商業銀行民權分行，
          下同）000-00-0000000帳號之『現金提領』日期、分
          行、辦理櫃員、辦理時間、金額相符，意即被告陳金
          雲匯款之資金來源累計有2,220,000元為訴外人張秀
          麗、蔡坤秀二人之『現金提領』後存入之資金，該三
          人前開帳戶資金來源及流向屬互轉資金，並無實際借
          貸關係。
        (2)另據被告丙○○於中區國稅局訪談筆錄中雖稱其88年
          間借款24,200,000元予訴外人蔡坤秀之資金為平時與
          配偶張木榮從事小火鍋生意及平時省吃儉用所節省下
          來云云。惟查，依被告丙○○87、88年度綜合所得稅
          資料所示，其87年度利息所得為20,195元，88年度除
          設定抵押利息873,287元外，其餘利息所得為25,743
          元，以各該年度利率5.95%、5.5%，推估其87、88年
          度利息本金僅為339,411元、468,054元，與被告陳金
          雲88年4月28日至88年5月27日短短一個月間即匯款24
          ,200,000 元借予訴外人蔡坤秀之資力相較，顯不相
          當。
        (3)又查被告丙○○國泰世華商業銀行000-00-0000000帳
          號匯予訴外人蔡坤秀之『現金存入』資金源時，並未
          發現被告丙○○同期間有自其所有其他銀行（合作金
          庫銀行台中分行、第一商業銀行台中分行、慶豐商業
          銀行文心分行、上海商業儲蓄銀行中港分行）之存款
          帳戶有同額之現金提領情形，卻與訴外人蔡坤秀之媳
          婦張秀麗於國泰世華商業銀行000-00-0000000帳號、
          蔡坤秀中興銀行南台中分行000-00-0000000帳號內之
          『現金提領』日期、分行、辦理櫃員、辦理時間、金
          額相符，且被告張金雲國泰世華商銀前開匯款帳戶之
          資金來源及流向亦與訴外人張秀麗、訴外人蔡坤秀前
          開帳戶資金互轉，且被告丙○○、訴外人張秀麗、蔡
          坤秀上開帳戶除「提、存日期、金額」相符外，亦存
          在有「先提後存」的時間關連性，被告丙○○對此情
          形無法說明，亦對其本身匯款予訴外人蔡坤秀之資金
          來源無法提供具體事證，故其與訴外人蔡坤秀間22,2
          00,000元匯款，自屬通謀虛偽意思表示，實際上並無
          債權債務存在。
        (4)綜上，訴外人蔡坤秀與被告丙○○之匯款24,200,000
          元，減除不實互轉資金22,200,000元後，僅有2,000,
          000元。
      2.甲○○部分：債務僅900,000元。
        (1)本件被告甲○○係於88年12月29日至89年2月10日透
          過第七商業銀行國光分行、台中市第六信用合作社（
          現為台灣新光商業銀行，下同）、三信商業銀行南門
          分行累積匯款12,590,000元予訴外人蔡坤秀土地銀行
          南台中分行000000000000帳號。惟查，前開匯款89年
          1月6日至89年2月10日止累積匯款計11,690,000元之
          資金來源為訴外人蔡坤秀之子蔡柄松及配偶張秀枝二
          人，依訴外人蔡炳松三信商業銀行0000000000、張秀
          枝第七商業銀行0000000000000以被告甲○○名義匯
          款9,420,000元，2,270,000元帳號之資金來源及蔡坤
          秀土地銀行南台中分行000000000000帳號收取前開匯
          款計11,690,000元後之資金流向，發現訴外人蔡坤秀
          收取蔡柄松、張秀枝二人以被告甲○○名義匯款之款
          項後，訴外人蔡坤秀旋即以陳玉美、劉榮芳等人名義
          再將收取之款項匯還蔡柄松、張秀枝二人台中三信南
          門分行0000000000、第七商銀國光分行000000000000
          0帳號，另依據台灣土地銀行南台中分行94年6月17日
          南中存字第09400001942號覆匯款人陳玉美、劉榮芳
          ，及被告甲○○於該分行均無存款往來，足證訴外人
          蔡坤秀、蔡炳松、張秀枝三人上開帳戶資金來源及流
          向為互轉資金，並非實際有資金往來之事實。
        (2)又依被告甲○○88、89年度綜合所得稅資料所示，88
          年利息所得為0元、薪資所得為207,600元，89年除抵
          押利息1,068,164元外，利息所得僅5,683元，薪資所
          得343,400元，以各該年度利率5.5%、5%，推估88、
          89年度利息本金為0元、113,660元，與被告甲○○88
          年12月29日至89年2月10日短短二個月間即匯款12,59
          0,000元借予訴外人蔡坤秀之資力相較，顯不相當。
          另依被告甲○○95年2月20日於中區國稅局談話筆錄
          說明其88、89年間前開12,590,000元借款方式係以現
          金交付或客票轉交予蔡坤秀本人收取，當時皆無任何
          文件簽收、書立借據等資料證明，借款至今利息及本
          金皆未催討云云，惟以上述借款金額之龐大，其資金
          交付未有任何簽收文件，亦未為催討，顯與社會常情
          不合。
        (3)且被告甲○○累積匯款11,690,000元予訴外人蔡坤秀
          時，被告甲○○同期間並無自其所有其他銀行之存款
          帳戶有同額之現金提領情形。而該期間匯款之實際付
          款人依三信商業銀行及第七商業銀行函復資料所示，
          係分別出自訴外人蔡柄松、張秀枝（蔡坤秀之配偶）
          二人帳戶存款匯予蔡坤秀，金額各為9,420,000元、
          2,270,000元，合計11,690,000元，非屬被告甲○○
          所為匯款。另訴外人蔡坤秀於收取訴外人蔡柄松、張
          秀枝二人前開以被告甲○○名義匯款之款項後，旋即
          又以陳玉美、劉榮芳等人名義再將收取之款項匯予蔡
          柄松、張秀枝二人台中三信南門分行0000000000、第
          七商銀國先分行0000000000000帳號，該三人上開帳
          戶資金來源及流向明顯互轉，故該累積匯款11,690,
          000元資金之實際付款人為蔡柄松及張秀枝二人，並
          非被告甲○○，故被告甲○○與訴外人蔡坤秀間匯款
          11,690,000元屬通謀虛偽意思表示，實際上並無債權
          債務存在。
        (4)綜上，訴外人蔡坤秀與被告甲○○間之匯款12,590,
          000元中減除不實之互轉資金11,690,000元，僅900,
          000元。
      3.又被告甲○○、丙○○對訴外人蔡坤秀借款始期分別為
        88年12月29日及88年4月28日，距被告二人93年9月20日
        及93年9月17日具狀參與分配之日已近五年，惟其間被
        告二人從不曾對蔡坤秀採取法律訴追程序，與一般債權
        人於借款逾期時均會採取法律行為追討情形不符，亦證
        被告甲○○、丙○○與訴外人蔡坤秀間並無債權債務關
        係存在。
    (三)由上開證據資料，足證被告二人所提出與訴外人蔡坤秀
        成立借貸關係，均係通謀虛偽意思表示，依民法第87條
        第1項前段「表意人與相對人通謀而為虛偽意思表示者
        ，其意思表示無效。」之規定，其意思表示無效，是以
        被告丙○○及甲○○並未取得該抵押債權，本不得參與
        分配受償。未料被告二人仍持虛偽之抵押債權參與分配
        ，致原告減損應分配金額，故原告因被告二人前揭故意
        不法侵害行為而受有損害；同時被告二人亦屬無法律上
        之原因而獲利益，並致原告受有損害。是以原告依據民
        法第184條侵權行為及第179條不當得利之法律關係，請
        求被告二人賠償原告所受之損害。茲就被告侵權行為及
        不當得利部分，詳述如下：
      1.按最高法院46年台上字第34號判例認為：「查所謂知有
        損害，非僅指單純知有損害而言，其因而受損害之他人
        行為為侵權行為，亦須一併知之，若僅知受損害及行為
        人，而不知其行為之為侵權行為，則無從本於侵權行為
        請求賠償，時效即無從進行。」
      2.本件原告直至95年7月13日收到財政部中區國稅局函復
        被繼承人蔡坤秀死亡前未償債務扣除額增列2,900,000
        元，始知被告丙○○及甲○○與訴外人蔡坤秀間抵押債
        權不存在之侵權行為事實，故依侵權行為法律關係請求
        賠償；又被告二人所受分配金額原本雖有法律上之原因
        ，惟既經證明被告丙○○對於訴外人蔡坤秀債權超過22
        ,200,000 元及被告甲○○對於訴外人蔡坤秀債權超過
        900,000元部分其後已不存存者，原告受有損害，被告
        自應返還其所受利益，故原告並依不當得利法律關係請
        求。
      3.按民事訴訟法第255條第1項第6款規定訴訟進行中，於
        某法律關之成立與否有爭執，而其裁判應以該法律關係
        為據，並求對於被告確定其法律關係之判決者，得為訴
        之變更追加。又「各種獨立之攻擊或防禦方法，達於可
        為裁判之程度者，法院得為中間判決。請求之原因及數
        額俱有爭執時，法院以其原因為正當者，亦同。訴訟程
        序上之中間爭點，達於可為裁判之程度者，法院得先為
        裁定。」民事訴訟法第383條定有明文。本件被告丙○
        ○就訴外人蔡坤秀所有坐落台中縣大里市○里段1061、
        1063地號土地、於88年4月26日以台中縣大里地政事務
        所88里普資字129590號所設定權利價值25,000,000元之
        抵押權擔保債權中22,200,000元及利息債權；及被告甲
        ○○就訴外人蔡坤秀所有坐落台中縣大里市○里段1095
        地號土地及其上建號1111建物、於89年1月10日以台中
        縣大里地政事務所89里普資字第004180號所設定權利價
        值15,000,000元之抵押權所擔保債權11,690,000元及利
        息違約金債權實際上並不存在，業經原告就財政部台灣
        省中區國稅局96年5月28日中區國稅二字第0960025243
        號函檢送該局核定有關訴外人蔡坤秀遺產稅案件之遺產
        稅調查資料資金流程提出證明，而本件裁判應以該法律
        關係為據，故請求就上開抵押債權不存在部分為中間判
        決認定。
    (四)本件與本院94年度重訴字第210號分配表異議之訴（案
        經上訴臺灣高等法院臺中分院94年度重上字第126號判
        決後，復經上訴最高法院以95年度台上字第2205號裁定
        駁回上訴確定，以下稱前案分配表異議之訴），非屬同
        一事件，本件不受該確定判決既判力所及。又原告縱未
        對系爭執行事件於96年4月10日之分配表提起分配表異
        議之訴，但與本件訴訟之提起並無任何影響，詳述如下
        ：
      1.按最高法院73年台上字第3292號判例要旨認為：「民事
        訴訟法第400條第1規定確定判決之既判力，惟於判決主
        文所判斷之訴訟標的始可發生。若訴訟標的以外之事項
        ，縱令與為訴訟標的之法律關係有影響，因而於判決理
        由中對之有所判斷，除同條第二項所定情形外，尚不能
        因該判決已經確定而認此項判斷有既判力。」故被告主
        張本件為兩造間另案分配表異議之訴判決既判力效力所
        及，實有違誤。
      2.分配表異議之訴與本於不當得利或侵權行為之損害賠償
        訴訟，乃不同之訴訟標的及訴訟上請求權，倘權利人同
        時有上開二訴訟上請求權，則得同時、先後或擇一行使
        ，以達紛爭解決之目的，此亦為民事訴訟上人民訴權之
        展現。從而本件原告縱未對上開分配表提出異議之訴，
        當亦得主張不當得利及侵權行為損害賠償請求權之訴訟
        。
    (五)本件不受前案分配表異議之訴爭點效力之拘束：
      1.按認定事實應憑證據，法院採為判決基礎之資料，並應
        提示兩造為適當辯論後，始得本於辯論之結果加以斟酌
        ，以為判斷事實真偽之依據，此觀民事訴訟法第222條
        第1項規定自明。被告主張兩造間另案分配表異議之訴
        事件，對於重要爭點於確定判決理由中所為之判斷，法
        院及當事人不得任作相反之判斷或主張，不啻謂另件確
        定判決理由中就當事人間重要之爭執所為之判斷，對本
        件訴訟亦有拘束力，於法已欠允洽。況查，兩造於另案
        經臺灣高等法院臺中分院94年度重上字第126號分配表
        異議之訴歷次開庭期間，均僅就是否等待國稅局查證結
        果再為辯論加以爭執，兩造並未就抵押債權是否存在整
        理協議簡化爭點，並無我國民事訴訟法第270條之1之情
        形，故兩造並不受其拘束，而無所謂爭點效理論之適用
        。
      2.次按最高法院95年度台上字第1972號判決要旨認為：「
        按學說上所謂之『爭點效』，係指法院於確定判決理由
        中，就訴訟標的以外當事人所主張之重要爭點，本於當
        事人辯論之結果已為判斷時，除有顯然違背法令，或當
        事人已提出新訴訟資料足以推翻原判斷之情形外，於同
        一當事人就與該重要爭點有關所提起之他訴訟，不得再
        為相反之主張，法院亦不得作相反之判斷，以符民事訴
        訟法上之誠信原則而言，該『爭點效』必以『於同一當
        事人間』、『非顯然違背法令』及『未提出新訴訟資料
        足以推翻原判斷』等情形始有其適用。」而查，本件依
        財政部台灣省中區國稅局96年5月28日中區國稅二字第
        0960025243號函檢送該局核定有關訴外人蔡坤秀之遺產
        稅課稅資料暨調查報告，查明被告丙○○與訴外人蔡坤
        秀間債務僅2,000,000元，被告甲○○與訴外人蔡坤秀
        間債務僅900,000元，故原告就被告丙○○及甲○○與
        訴外人蔡坤秀間債權存在與否，已提出新訴訟資料足以
        推翻原判斷，揆諸上開說明，本件自無爭點效之適用。
    (六)末按最高行政法院70年判字第117號裁判要旨認為：「
        個人綜合所得稅之課徵係以收付實現為原則，有利息約
        定之抵押借款業已登記於公文書，稅捐稽徵機關對債權
        人即可作有按時收取利息之推定，苟債權人主張未收付
        實現有利於己之事實者，應負舉證責任。」意即只要被
        告與訴外人蔡坤秀間就抵押權設定有利息約定記載於地
        政機關，稅捐稽徵機關即得據以核課抵押債權之利息所
        得。本件稅捐稽微機關亦係依地政機關登記認定核課，
        惟非得依此證明被告與訴外人蔡坤秀有抵押債權之存在
        。
    (七)綜上，被告二人與訴外人蔡坤秀實際上並無如其主張之
        借貸關係存在（2,900,000元部分，僅因國稅局未查有
        資金互轉情形，故加以排除），雙方係為脫免債權而為
        通謀虛偽意思表示，被告二人持虛偽之抵押債權參與分
        配，致減損原告分配金額，故依民法第184條侵權行為
        及第179條不當得利之法律關係，擇一請求被告二人分
        別賠償15,160,087元及6,961,751元之損害。並聲明：
        (1)被告丙○○應給付原告15,160,087元，及自起訴狀繕
        本送達被告之翌日（即96年2月8日）起至清償日止按週
        年利率百分之五計算之利息；(2)被告甲○○應給付原告
        6,961,751元，及自起訴狀繕本送達翌日（即96年2月8
        日）起至清償日止按週年利率百分之五計算之利息；(3)
        願供擔保，請准宣告假執行。
  二、被告丙○○抗辯：
    (一)原告曾提起前案分配表異議之訴，業經判決駁回確定，
        原告又提起再審之訴，亦經判決駁回。前案分配表異議
        之訴中，被告丙○○答辯其於90年2月2日提出書狀，向
        本院民事執行處聲明參與分配，並提出世華銀行匯款單
        、承諾書、土地抵押權設定契約書、台中縣大里地政事
        務所他項權利證明書及印鑑證明等有關債權之證明文件
        共8紙，足以證明被告丙○○之債權及抵押權存在。本
        院民事執行處於94年4月6日93年度執字第39491號通知
        分配表中，就抵押土地賣得價金優先列入分配。且財政
        部台灣省中區國稅局綜合所得稅納稅證明書顯示，被告
        丙○○88年利息所得87 3,287元，89年至92年每年利息
        所得1,250,000元，即為被告丙○○借款予蔡坤秀24,20
        0,000元之利息所得，如何能謂被告丙○○之債權不存
        在？原告早於90年2月2日被告丙○○聲明參與分配時，
        即知被告丙○○之債權及抵押權存在之事實，當時蔡坤
        秀仍然健在，並未表示異議，如今蔡坤秀去世後，卻空
        言謂被告丙○○之債權不存在，並無理由。被告丙○○
        上開答辯及舉證，為前案分配表異議之訴歷審法院所採
        認，並因此駁回原告分配表異議之訴確定，已有既判力
        。
    (二)按確定判決之既判力，固以訴訟標的經表現於主文判斷
        事項為限，判決理由無既判力，但法院於判決理由中，
        就訴訟標的以外，當事人主張之重要爭點，於當事人辯
        論之結果已為判斷時，對此重要爭點所為之判斷，除有
        顯然違背法令，或當事人已提出新訴訟資料，足以推翻
        原判斷之情形外，應解為在同一當事人就該已經法院判
        斷之重要爭點之法律關係，不得作相反之主張或判斷，
        始符民事訴訟上誠信原則，此即學理上所謂爭點效、禁
        反言。本件訴訟標的為侵權行為及不當得利，原告主張
        抵押債權為通謀虛偽意思表示，然通謀虛偽意思表示並
        非本件訴訟標的，而被告之債權及抵押權存在，既經前
        案分配表異議之訴判決確認，依爭點效、禁反言之原則
        ，自不得作相反之主張或判斷。原告主張被告之債權不
        存在，如另行起訴，參考最高法院72年4月19日72年度
        第4次民事庭會議決議意旨，該消極確認之訴，亦應無
        即受判決之法律上利益。
    (三)原告並未對系爭強制執行事件96年4月10日分配表聲明
        異議或提起分配表異議之訴，卻逕行提出本件訴訟，其
        訴訟要件自有欠缺。
    (四)又被告丙○○於96年5月14日對系爭強制執行事件96年4
        月10日之分配表列入利息部分聲明異議，民事執行處於
        96年5月23日裁定異議駁回，被告丙○○已提起抗告中
        ，該分配表尚未確定。
    (五)原告主張被告丙○○有侵權行為，然對侵權行為之時間
        、地點及行為究竟為何，均未說明清楚，僅以財政部中
        區國稅局於96年5月28日檢送之「遺產稅課稅資料暨調
        查報告」為證據。然中區國稅局函檢送之資料，並不能
        證明被告丙○○之債權不存在，亦不足以推翻前案分配
        表異議之訴中之判斷。所謂國稅局函認定被告丙○○僅
        有200萬元債權，乃原告申請退還蔡坤秀遺產稅之事宜
        ，國稅局認定可扣除之債務計為290萬元，與本件訴訟
        無關。況且，台灣省中區國稅局民權稽徵所於96年4月
        23日中區國稅民權二字第0960023231號函復法院，檢送
        被告丙○○89年至94年綜合所得稅核定通知書，依該核
        定通知書顯示，被告丙○○89年至94年每年利息所得為
        1,250,000元，即為被告丙○○借款予蔡坤秀之利息所
        得，由此可證台灣省中區國稅局認定被告對蔡坤秀之抵
        押債權全部存在，否則利息所得何來？如何憑國稅局另
        外有關退還蔡坤秀遺產稅函，而認被告丙○○超過2,00
        0,000元部分之債權不存在？
    (六)被告丙○○於88年4、5月匯款予蔡坤秀成立借貸及設定
        抵押權時，原告之債權尚未成立，何來侵害原告之權利
        。被告丙○○其後聲明參與分配，為正當權利之行使。
    (七)原告主張被告丙○○所分配金額原本雖有法律上原因，
        惟其後已不存在，又主張抵押債權超過2,000,000元部
        分為通謀虛偽意思表示，兩者豈不矛盾？所謂「其後已
        不存在」，究竟何時才「不存在」？如抵押債權為通謀
        虛偽意思表示，何以僅超過2,000,000元部分，而非全
        部為通謀虛偽意思表示？又被告丙○○依抵押權獲得優
        先分配，設定抵押權非為雙方行為，如何通謀虛偽意思
        表示？
    (八)原告主張侵權行為，如以被告丙○○於90年2月2日聲明
        參與分配為侵權行為之時點，則原告遲至96年2月5日提
        起本訴，早已罹於消滅時效。如以被告丙○○於88年4
        、5月匯款予蔡坤秀成立借貸及設定抵押權為侵權行為
        之時點，則更早罹於消滅時效。
    (九)並聲明：(1)原告之訴及假執行之聲請均駁回；(2)如受不
        利判決，願供擔保請准宣告免為假執行。
  三、被告甲○○抗辯：
    (一)本件原告曾就同一事件提出前案分配表異議之訴，業經
        三審確定駁回，原告再提起本訴，有違一事不再理原則
        。
    (二)原告於前案分配表異議之訴中，法院曾調閱被告甲○○
        之匯款資料，由該事件中被告甲○○之匯款資料清楚可
        知蔡坤秀確曾向被告甲○○借款12,590,000元：
      1.依據台灣土地銀行南台中分行所提供之蔡坤秀帳號0000
        00000000自88年12月19日至89年2月28日止之交易明細
        資料顯示，被告甲○○確曾陸續匯款12,590,000元予蔡
        坤秀。而由前開匯款記錄，足證被告甲○○與蔡坤秀之
        債權債務關係確係存在，故原告主張被告甲○○除一筆
        60萬元有匯款資料外，其餘之1199萬元皆無往來交易記
        錄之事實，顯屬無稽。
      2.蔡坤秀向被告甲○○借款後，係將所借款項匯予蔡坤秀
        長子蔡炳松及妻子張秀枝，而非匯回給被告甲○○，然
        原告竟謂該匯款資金並非來自被告甲○○，而係雙方通
        謀虛偽製作假債權，虛偽設定抵押權，原告此臆測之詞
        ，顯屬無稽，應由其負舉證責任。
    (三)又原告於前案分配表異議之訴中，一再請求法院俟國稅
        局就該案表示意見後，再加以判決。而國稅局於回函中
        明白表示：「……惟距被繼承人蔡君死亡日止，前開借
        款是否仍屬未償債務，尚難認定，本局未便予以審究。
        」況且，國稅局權責乃係認定民眾是否有逃漏稅之單位
        ，並非職司審判之機關，故原告一方面認定被告甲○○
        與已故債務人蔡坤秀係雙方通謀虛偽製作假債權，另一
        方面又主張被告甲○○之債權為真，惟應以國稅局所認
        定蔡坤秀死亡前未償債務扣除額增列290萬元，作為被
        告甲○○借予蔡坤秀金額之依據，其矛盾之處可見一斑
        。
    (四)原告雖以被告甲○○與蔡坤秀之抵押權不存在為由提起
        本件損害賠償訴訟，惟原告曾提起前案分配表異議之訴
        ，審理該案法院於判決理由中，就訴訟標的以外兩造所
        主張之重要爭點，即被告甲○○抵押債權存在與否，以
        被告甲○○已就與蔡坤秀間之債權存在提出匯款單據及
        承諾書，已盡舉證責任，而原告對於匯款資金非來自被
        告甲○○之事實，並無法提出任何證明，其認為被告甲
        ○○係匯款名義人，亦僅係臆測推論之詞，並未能提出
        證明以實其說為由，本於辯論之結果已為判斷，而就此
        重要爭點所為判斷，亦無違背法令情事，基於訴訟上誠
        實信用原則，經法院判斷之重要爭點之法律關係，兩造
        應不得作相反之主張或判斷。是以，系爭被告甲○○與
        蔡坤秀間抵押債權存在之事實，既經法院於前案分配表
        異議之訴加以認定，原告復行起訴主張系爭抵押債權並
        不存在，顯與前案分配表異議之訴法院之判斷為相反之
        主張，依實務上爭點效、禁反言理論，應不允許。
    (五)原告未對系爭強制執行事件96年4月10日分配表聲明異
        議或提起分配表異議之訴，卻逕行提出本訴，其訴訟要
        件自有欠缺。
    (六)原告於前案分配表異議之訴中主張在財政部台灣省中區
        國稅局關於原告主張蔡坤秀遺產稅案之認定一節，亦經
        該判決認定與本件爭點無關。是以縱使國稅局更正前開
        蔡坤秀遺產稅案之結果，亦不足以推翻原判斷之結果，
        故原告此部分之主張亦不可採。
    (七)並聲明：原告之訴駁回。
參、得心證之理由：
  一、原告提起本件訴訟，是否違反一事不再理原則，說明如下
      ：
    (一)原告起訴主張被告丙○○、甲○○於本院93年度執字第
        39491號強制執行事件執行程序中就訴外人蔡坤秀債務
        以抵押權人身分聲明參與分配，分別經優先受償18,783
        ,747 元、1,963,182元，惟被告二人與訴外人蔡坤秀雙
        方通謀虛偽製作假債權，使真正債權人之原告無法受償
        ，故依民法第184條侵權行為及第179條不當得利之法律
        關係請求法院擇一為判決。而被告甲○○則抗辯原告曾
        就同一事件提起分配表異議之訴，業經前案分配表異議
        之訴判決駁回原告之訴確定，原告再提起本件訴訟，有
        違一事不再理原則。
    (二)按「民事訴訟法第四百條第一項規定確定判決之既判力
        ，惟於判決主文所判斷之訴訟標的，始可發生。若訴訟
        標的以外之事項，縱令與為訴訟標的之法律關係有影響
        ，因而於判決理由中對之有所判斷，除同條第二項所定
        情形外，尚不能因該判決已經確定而認此項判斷有既判
        力。」最高法院73年台上字第3292號判例可資參照。經
        查，兩造間之前案分配表異議之訴，雖經法院認定被告
        丙○○、甲○○之抵押債權確實存在，原告請求將被告
        丙○○、甲○○之債權剔除不得列入分配表受償，係無
        理由而駁回原告之訴。惟分配表異議之訴之訴訟標的為
        原告在分配程序上之異議權，原告於前案分配表異議之
        訴，係請求法院變更原分配表而形成對自己有利之新分
        配，於受敗訴判決確定時，僅是確認原告對該分配表之
        異議權不存在而已，該分配表異議之訴判決理由中所為
        被告丙○○、甲○○之抵押債權確實存在之認定，並不
        發生既判力。從而原告於本件訴訟主張被告二人與訴外
        人蔡坤秀通謀虛偽製作假債權，使原告無法受償，而依
        民法第184條侵權行為及第179條不當得利之法律關係請
        求法院擇一為判決，尚非前案分配表異議之訴確定判決
        之效力所及，並無違反一事不再理原則。
  二、前案分配表異議之訴其判決理由中所為之判斷，有無拘束
      本件訴訟之效力？說明如下：
    (一)關於爭點效理論，依學者駱永家教授之說明，所謂爭點
        效係指「當事人在前訴以其為主要爭點而加以爭執，且
        法院就該爭點亦加以審理而下判斷，則在以該爭點為先
        決問題的不同的後訴請求之審理上，不許為與該判斷相
        反之主張或舉證，亦不得為與該判斷相反之判斷。」（
        參見駱永家，判決理由中判斷之拘束力，民事法研究III
        ，1994年4版，頁37）。而最高法院首例承認爭點效理
        論之73年度台上字第4062號判決，則指出：「確定判決
        之既判力，固以訴訟標的經表現於主文判斷之事項為限
        ，判決理由並無既判力。但法院於判決理由中，就訴訟
        標的以外當事人主張之重要爭點，本於當事人辯論之結
        果，已為判斷時，其對此重要爭點所為之判斷，除有顯
        然違背法令之情形，或當事人已提出新訴訟資料，足以
        推翻原判斷之情形外，應解為在同一當事人就該重要爭
        點所提起之訴訟中，法院及當事人就該已經法院判斷之
        重要爭點法律關係，皆不得任作相反之判斷或主張，始
        符民事訴訟上之誠信原則。」該判決就爭點效之內容及
        要件所為之說明，乃廣為最高法院後續承認爭點效理論
        之判決所援用。而本院就爭點效理論，亦持肯認見解，
        先予敘明。
    (二)依前案分配表異議之訴其中臺灣高等法院臺中分院94年
        度重上字第126號判決所示，該訴訟主要爭點為「被上
        訴人丙○○、張明宗（即本件被告）之債權是否存在？
        」而就該爭點，該判決駁回原告之訴之理由略謂：「是
        被上訴人丙○○就其與蔡坤秀間之債權存在自已盡其舉
        證之責。上訴人（即本件原告）雖仍爭執該債權存在，
        惟其所憑者僅係其臆測、推論之詞，並未能舉證推翻該
        債權之存在，從而，上訴人訴請確認被上訴人丙○○就
        坐落台中縣大里市○里段1061、1063地號土地，於88年
        4月26日以台中縣大里地政事務所88里普資字第129590
        號所設定之權利價值2500萬元抵押權所擔保之1878萬37
        47元債權不存在，並據而主張原審法院93度執字第3949
        1號民事強制執行事件，於94年3月30日製作如附件所示
        分配表〔1〕所列第7、8、9、10次序被上訴人丙○○之
        第一順位抵押權（債權原本2420萬元及利息）部分，應
        予剔除，不得列入受償分配，自無可採。」「然上訴人
        對於匯款資金非來自甲○○之事實，並無法提出任何證
        明，其認甲○○係匯款名義人，亦僅係臆測推論之詞，
        並未能提出證明以實其說。是其訴請確認被上訴人甲○
        ○就坐落台中縣大里市○里段1095地號土地及其上建號
        1111建物所設定之抵押權所擔保債權不存在，並進而訴
        請原審法院93度執字第39491號民事強制執行事件，於
        94年3月30日製作如原審判決附件所示分配表〔2〕所列
        第8至第20次序被上訴人甲○○之第二順位抵押權（債
        權原本1259萬元及利息）部分，應予剔除，不得列入受
        償分配，亦屬無據。」等語（以上參見該判決事實及理
        由欄四所載）。惟查：
      1.依財政部台灣省中區國稅局96年5月28日中區國稅二字
        第0960025243號函檢送該局核定有關訴外人蔡坤秀遺產
        稅案件之遺產稅課稅資料暨調查報告，其中二查核情形
        (三)略謂：「本件債權人大里市農會原主張被繼承人蔡君
        （指蔡坤秀）積欠丙○○君、甲○○君等2人之死亡前
        未償債務計36,790,000元，惟經本局查核丙○○君、甲
        ○○君累積匯款各22,200,000元、11,690,000元，計33
        ,890,000 元為不實之債務安排，擬不予採認；故本件
        擬核准扣除死亡前未償債務計2,900,000元（2,000,000
        元+900,000元）」。
      2.揆諸最高法院73年度台上字第4062號判決意旨，前開原
        告主張之新訴訟資料認為被告丙○○、甲○○累積匯款
        各22,200,000元、11,690,000元，計33,890,000元為不
        實之債務安排，如為真實，則足以推翻前案分配表異議
        之訴認定被告丙○○、甲○○之抵押債權確係存在之判
        斷，從而本件應無爭點效理論適用之餘地。
  三、原告未對系爭強制執行事件96年4月10日之分配表聲明異
      議或提起分配表異議之訴，即逕行提起本件訴訟，是否具
      備訴訟要件及訴之利益，說明如下：
    (一)按分配表異議之訴之訴訟標的為對於分配表之「異議權
        」，其性質係屬「形成權」，法院如認原告之異議權存
        在而為原告勝訴判決，則該判決結果對於當事人以外之
        第三人亦有效力，即形成之訴之對世效力。而侵權行為
        損害賠償請求權或不當得利返還請求權，皆為單純給付
        之訴，其訴訟標的僅對當事人發生判決效力，當事人以
        外之第三人則不受該判決效力所拘束。原告就同一原因
        事實欲提起何種訴訟，乃依其程序主體地位本於處分權
        所為之選擇，難謂有必先提起分配表異議之訴，否則不
        得提起給付之訴之限制。何況，原告是於96年2月1日即
        提起本件訴訟，而本院民事執行處則於96年4月10日始
        依前案分配表異議之訴之判決結果重新作成分配表，原
        告嗣後未再就該分配表聲明異議或提起分配表異議之訴
        ，尚不影響其先前已經提起之本件訴訟，其理至明。
    (二)據上說明，原告既以有受領被告之侵權行為損害賠償給
        付或返還不當得利給付之地位而提起本件訴訟，則被告
        二人之抵押債權是否存在，不過為原告之訴有無理由之
        先決問題而已，原告之訴其訴訟要件及訴之利益，難謂
        有所欠缺，自屬合法無疑。
  四、被告二人是否成立不當得利，說明如下：
    (一)按不當得利制度發源於羅馬法，乃依據「無論何人均不
        得基於他人之損害而受利益」之公平原則而來。蓋不當
        得利乃對於違反公平原則之財產變動，剝奪受益人所受
        利益，以調整其財產狀態為目的。又凡發生財產變動而
        有不公平情事，不當得利之法律關係即可發生。
    (二)次按由民法第180條之規定（即給付不當得利之排除）
        及我國實務及學者通說，就不當得利之是否無法律上之
        原因，係採非統一說，即區分「給付不當得利」及「非
        給付不當得利」二類型。前者乃係基於給付而生之給付
        不當得利請求權，稱之為給付不當得利請求權，其規範
        功能在使給付者得向受領者請求返還其欠缺目的而為之
        給付。其成立要件有三，即(1)基於給付而受利益；(2)
        當事人間具有給付關係；(3)欠缺給付目的。而稱給付者
        ，指有意識地於一定目的而增加他人財產之謂。所謂「
        增加他人的財產」，學說上稱之給與行為，可為法律行
        為（契約或單獨行為）或事實行為。而後者乃指受益非
        本於受損人之給付而生之給付不當得利請求權，其發生
        之事由有三，即(1)由於行為；(2)由於法律規定；(3)由於
        事件。而基於行為而生之不當得利請求權，又可分為受
        益人之行為、受損人之行為及第三人之行為。此等非給
        付不當得利請求權，依其內容，更可分為下述三種類型
        ：即權益侵害不當得利請求權、支出費用不當得利請求
        權（指清償他人債務，因不具備委任、無因管理或其他
        法定求償要件而發生的不當得利請求權）、求償不當得
        利請求權（指非以給付的意思，於他人之物支出費用）
        。又關於如何判斷侵害他人權益之不當得利，乃以「權
        益歸屬說」為認定標準（最高法院94年度台再字第39號
        判決要旨參照）。此即認為權益有一定之利益內容，專
        屬權利人享有，例如所有權之內容為物之使用、收益、
        處分，並排除他人之干涉，歸屬於所有人。違反法秩序
        所定權益歸屬而取得利益，乃侵害他人權益歸屬範圍，
        欠缺法律上之原因，即應成立不當得利。
    (三)茲查，本件原告係主張被告丙○○於本院93度執字第39
        491號強制執行事件執行程序中就訴外人蔡坤秀債務以
        抵押權人身分聲明參與分配，主張以台中縣大里市○里
        段1061、1063地號土地，於88年4月26日以台中縣大里
        地政事務所88里普資字129590號所設定權利價值2500萬
        元之抵押權所擔保債權2420萬元及利息債權參與分配，
        經上開執行事件於96年4月10日製作之分配表將其債權
        列為優先債權，優先受償其中18,893,902元；及被告甲
        ○○於上開執行事件以台中縣大里市○里段1095地號土
        地及其上建號1111建物、於89年1月10日以台中縣大里
        地政事務所89里普資宇第004180號所設定權利價值1500
        萬元之抵押權所擔保債權1259萬元及利息違約金債權參
        與分配，分配表將其列為優先債權，優先受償其中11,0
        71,370元。而因訴外人蔡坤秀上開台中縣大里市○里段
        1061、1063地號土地及1095地號土地及其上建號1111建
        物經強制執行拍賣，所得金額扣除執行費及土地增值稅
        後，分配予被告丙○○及甲○○尚有不足，致使原告及
        其他債權人均未能受償。惟經財政部台灣省中區國稅局
        96年5月28日中區國稅二字第0960025243號函檢送有關
        訴外人蔡坤秀遺產稅案件之遺產稅課稅相關資料，查明
        被告丙○○與訴外人蔡坤秀間債務僅200萬元，被告甲
        ○○與訴外人蔡坤秀間債務僅90萬元，其餘債權債務均
        非真實，而係蔡坤秀與被告丙○○、甲○○通謀虛偽製
        作假債權，使真正債權人無法受償，而被告二人明知未
        取得上開200萬元及90萬元（含利息）以外之抵押債權
        ，本不得參與分配受償，仍持虛偽之抵押權債權參與分
        配，致減損原告應受分配金額，而原告因此分別少受分
        配15,160,087元及6,961,751元等語。準此而論，本件
        原告所主張者，乃係非給付不當得利類型中之基於受益
        人（即被告二人）行為所生之權益侵害不當得利請求權
        甚明。
    (四)而依前述權益歸屬說理論，權益侵害不當得利之基本構
        成要件為：(1)因侵害他人權益而受利益；(2)致他人受損
        害；(3)無法律上之原因。其中所謂致他人受損害，只要
        因侵害他人權益而受利益，即可認為基於同一原因事實
        致他人受損害，不以有財產移轉為必要。茲按強制執行
        法第34條第2項規定，依法對於執行標的物有擔保物權
        或優先受償權之債權人，不問其債權已否屆清償期，應
        提出其權利證明文件，聲明參與分配。準此，本件應予
        審究者，厥為被告二人是否以虛偽抵押債權聲明參與分
        配，以致減損原告可受分配之金額。而查：被告丙○○
        、甲○○與訴外人蔡坤秀間之債權債務關係，依財政部
        台灣省中區國稅局96年5月28日中區國稅二字第0960025
        243號函檢送該局核定有關訴外人蔡坤秀遺產稅案件之
        遺產稅課稅資料暨調查報告，已查明被告丙○○與訴外
        人蔡坤秀間債務僅2,000,000元，被告甲○○與訴外人
        蔡坤秀間債務僅900,000元。茲說明如下：
      1.被告丙○○部分：債務僅2,000,000元。
        (1)被告丙○○係以國泰世華商業銀行000-00-0000000帳
          號於88年4月28日、88年5月6日、88年5月16日及88年
          5月27日分別匯款5,500,000元、6,500,000元、6,000
          ,000 元、6,200,000元，總計24,200,000元存入訴外
          人蔡坤秀中興商業銀行南台中分行帳戶，經追查前開
          匯款資金來源發現，前開帳號匯款資金來源均係以『
          現金存入』方式存款，自88年4月23日至88年5月25日
          止累積現金存入24,200,000元，其中累積22,200,000
          元之『現金存入』，係與訴外人蔡坤秀之媳婦張秀麗
          於國泰世華商業銀行000-00-0000000帳號、訴外人蔡
          坤秀於中興銀行南台中分行000-00-0000000帳號之『
          現金提領』日期、分行、辦理櫃員、辦理時間、金額
          相符，意即被告丙○○匯款之資金來源累計有22,200
          ,000 元為訴外人張秀麗、蔡坤秀二人『現金提領』
          後存入之資金，該三人前開帳戶資金來源及流向屬互
          轉資金，並無實際借貸關係。
        (2)被告丙○○於中區國稅局訪談筆錄中雖稱其88年間借
          款24,200,000元予訴外人蔡坤秀之資金為平時與配偶
          張木榮從事小火鍋生意及平時省吃儉用所節省下來云
          云。惟查，依被告丙○○87、88年度綜合所得稅資料
          所示，其87年度利息所得為20,195元，88年度除設定
          抵押利息873,287元外，其餘利息所得為25,743元，
          以各該年度利率5.95%、5.5%，推估其87、88年度利
          息本金僅為339,411元、468,054元，與被告丙○○88
          年4月28日至88年5月27日短短一個月間即匯款24,200
          ,000元借予訴外人蔡坤秀之資力相較，顯不相當。
        (3)又被告丙○○國泰世華商業銀行000-00-0000000帳號
          匯予被繼承人蔡坤秀之『現金存入』資金源時，並未
          發現被告丙○○同期間有自其所有其他銀行（合作金
          庫銀行台中分行、第一商業銀行台中分行、慶豐商業
          銀行文心分行、上海商業儲蓄銀行中港分行）之存款
          帳戶有同額之現金提領情形，卻與訴外人蔡坤秀之媳
          婦張秀麗於國泰世華商業銀行000-00-0000000帳號、
          蔡坤秀中興銀行南台中分行000-00-0000000帳號內之
          『現金提領』日期、分行、辦理櫃員、辦理時間、金
          額相符，且被告張金雲國泰世華商銀前開匯款帳戶之
          資金來源及流向亦與訴外人張秀麗、訴外人蔡坤秀前
          開帳戶資金互轉，且被告丙○○、張秀麗、蔡坤秀上
          開帳戶除「提、存日期、金額」相符外，亦存在有「
          先提後存」之時間關連性，被告丙○○對此情形無法
          說明，亦對其本身匯款予訴外人蔡坤秀之資金來源無
          法提供具體事證，故其與訴外人蔡坤秀間22,200,000
          元匯款自可認定係通謀虛偽意思表示，實際上並無債
          權債務存在。
        (4)訴外人張秀麗88年4月27日至5月6日9筆合計1000萬元
          提款存入被告丙○○帳戶之資金，均由訴外人蔡坤秀
          分別於88年4月26日、4月29日及5月3日匯款轉入450
          萬、250萬、300萬元合計1000萬元之資金所支出，更
          足證訴外人蔡坤秀與被告丙○○係通謀設立假債權，
          以便就蔡坤秀土地設定抵押妨礙真正債權人拍賣執行
          。
        (5)綜上，被告丙○○所稱借款予蔡坤秀之資金，經查證
          均係訴外人蔡坤秀與其媳婦張秀麗資金互轉所匯入，
          並非真有借貸事實，故訴外人蔡坤秀與被告丙○○間
          匯款中之22,200,000元，顯屬假債權無疑。訴外人蔡
          坤秀與被告丙○○之匯款24,200,000元減除經財政部
          台灣省中區國稅局96年5月28日中區國稅二字第09600
          25243號函查證不實之互轉資金22,200,000元後，僅
          餘2,000,000元。
      2.被告甲○○部分：債務僅90,000元。
        (1)被告甲○○係於88年12月29日至89年2月10日透過第
          七商業銀行國光分行、台中市第六信用合作社、三信
          商業銀行南門分行累積匯款12,590,000元予訴外人蔡
          坤秀土地銀行南台中分行000000000000帳號。惟查，
          前開匯款89年1月6日至89年2月10日止累積匯款計11,
          690,000元之資金來源為訴外人蔡坤秀之子蔡柄松及
          配偶張秀枝二人，依訴外人蔡炳松三信商業銀行0000
          000000、張秀枝第七商業銀行0000000000000以被告
          甲○○名義匯款9,420,000元，2,270,000元帳號之資
          金來源及蔡坤秀土地銀行南台中分行000000000000帳
          號收取前開匯款計11,690,000元後之資金流向，發現
          訴外人蔡坤秀收取蔡柄松、張秀枝二人以被告甲○○
          名義匯款之款項後，訴外人蔡坤秀旋即以陳玉美、劉
          榮芳等人名義再將收取之款項匯還蔡柄松、張秀枝二
          人於台中三信南門分行0000000000、第七商銀國光分
          行0000000000000帳號。另依據台灣土地銀行南台中
          分行94年6月17日南中存字第09400001942號函復匯款
          人陳玉美、劉榮芳及被告甲○○於該分行均無存款往
          來，足證訴外人蔡坤秀、蔡炳松、張秀枝三人上開帳
          戶資金來源及流向為互轉資金，並非實際有資金往來
          之事實。
        (2)又依被告甲○○88、89年度綜合所得稅資料所示，88
          年利息所得為0元、薪資所得為207,600元，89年除抵
          押利息1,068,164元外，利息所得僅5,683元，薪資所
          得343,400元，以各該年度利率5.5%、5%，推估其88
          、89年度利息本金為0元、113,660元，與被告甲○○
          88年12月29日至89年2月10日短短二個月間即匯款12,
          590,000元借予訴外人蔡坤秀之資力相較，顯不相當
          。另依被告甲○○95年2月20日於中區國稅局談話筆
          錄說明其88、89年間前開12,590,000元借款方式係以
          現金交付或客票轉交予蔡坤秀本人收取，當時皆無任
          何文件簽收、書立借據等資料證明，借款至今利息及
          本金皆未催討云云，惟以上述借款金額之龐大，其資
          金交付未有任何簽收文件，亦未為催討，顯與社會常
          情不合。
        (3)且被告甲○○累積匯款11,690,000元予訴外人蔡坤秀
          時，被告甲○○同期間並無自其所有其他銀行之存款
          帳戶有同額之現金提領情形。而匯款期間之實際付款
          人，依三信商業銀行及第七商業銀行函復資料所示，
          係分別出自訴外人蔡柄松、張秀枝（蔡坤秀之配偶）
          二人帳戶存款匯予蔡坤秀，金額各為9,420,000元、
          2,270,000元，合計11,690,000元，非屬被告甲○○
          所為匯款。另訴外人蔡坤秀於收取訴外人蔡柄松、張
          秀枝二人前開以被告甲○○名義匯款之款項後，旋即
          又以陳玉美、劉榮芳等人名義再將收取之款項匯予蔡
          柄松、張秀枝二人於台中三信南門分行0000000000、
          第七商銀國先分行0000000000000帳號，該三人上開
          帳戶資金來源及流向明顯互轉，故累積匯款11,690,
          000元資金之實際付款人為蔡柄松及張秀枝二人，並
          非被告甲○○。故被告甲○○與訴外人蔡坤秀間匯款
          11,690,000元屬通謀虛偽意思表示，實際上並無債權
          債務存在。
        (4)被告甲○○答辯自承其借予蔡坤秀之資金中有部分來
          自蔡坤秀之妻張秀枝及其子蔡柄松，惟稱此係該二人
          與被告甲○○間資金往來關係，無從證明來自蔡坤秀
          等語。惟依前述被告甲○○名義自89年1月6日至89年
          2月10日止累積匯款計11,690,000元之資金來源，經
          查均分別由訴外人蔡炳松三信商業銀行0000000000、
          張秀枝第七商業銀行0000000000000帳戶提款，再以
          被告甲○○名義分別匯款9,420,000元、2,270,000元
          至蔡坤秀土地銀行南台中分行000000000000帳號帳戶
          （此由上開帳戶提款日期時間均一致即得證），並非
          來自於被告甲○○，且被告甲○○並未舉證證明訴外
          人蔡炳松及張秀枝帳戶上開提款匯予訴外人蔡坤秀之
          資金為其匯款提供，且又是以蔡坤秀之配偶及兒子帳
          戶提款後匯款，足證二人間為通謀虛偽意思表示製作
          假債權。
        (5)且訴外人蔡坤秀收取蔡柄松，張秀枝二人以被告張宗
          明名義匯款後，訴外人蔡坤秀旋即以陳玉美、劉榮芳
          等人名義再將收取之款項匯還蔡柄松、張秀枝二人於
          台中三信南門分行0000000000、第七商銀國光分行00
          00000000000帳號，而蔡炳松事後又以劉榮芳名義自
          89年2月15日起至89年2月21日將合計高達1035萬之金
          額匯回蔡坤秀土地銀行南台中分行000000000000帳號
          帳戶，更足證被告甲○○與訴外人蔡坤秀間匯款11,6
          90,000係二人串謀，實際上並無債權債務存在。
        (6)被告甲○○累積匯款11,690,000元予訴外人蔡坤秀時
          ，被告甲○○同期間並無自其所有其他銀行之存款帳
          戶有同額之現金提領情形，甲○○於第七商業銀行雖
          有活期存款帳戶，惟僅有88年12月29日匯款60萬元至
          訴外人蔡坤秀之紀錄，而無其他匯款紀錄（該帳戶存
          款於扣除60萬元後僅餘27,000元），且此亦與被告張
          宗明所稱95年2月20日於中區國稅局談話筆錄說明其
          88、89年借款方式係全數以現金交付或客票轉交予蔡
          坤秀本人收取不符；況被告甲○○於第七商業銀行既
          有帳戶卻假借訴外人蔡坤秀配偶張秀枝第七商業銀行
          帳戶提款匯款，此顯與常理不符。
        (7)綜上，依被告甲○○所述匯款予蔡坤秀之資金，經財
          政部台灣省中區國稅局96年5月28日中區國稅二字第
          0960025243號函查證均係訴外人蔡坤秀及其配偶張秀
          枝及其子蔡炳松間資金互轉之事實至明，並非被告張
          宗明貸與蔡坤秀，故訴外人蔡坤秀與被告甲○○間之
          匯款中11,690,000元，顯屬通謀虛偽之假債權。訴外
          人蔡坤秀與被告甲○○間之匯款12,590,000元，減除
          經查證不實之互轉資金11,690,000元，僅餘900,000
          元。
    (五)又被告二人雖均抗辯系爭強制執行程序因被告丙○○對
        原聲明異議程序之抗告裁定（即臺灣高等法院臺中分院
        96 年度抗字第505號裁定）提起再抗告，故該分配表之
        執行程序尚未終結云云。惟查，系爭強制執行事件已於
        96年5月14日分配完畢，此有本院民事執行處96年10月
        18日中院彥民執93執二字第39491號函在卷為證，故該
        強制執行事件之分配程序已經終結，誠無疑義。被告二
        人以假債權參與分配而受有不當得利之狀態，已確然發
        生，原告自得請求被告二人返還該不當得利，此自不因
        被告丙○○就上開聲明異議之抗告裁定提起再抗告而有
        影響。
    (六)綜上，被告二人對訴外人蔡坤秀主張抵押債權存在而參
        與分配之金額，實際上並非全部真實，被告丙○○之債
        權僅有2,000,000元，被告甲○○之債權僅有90,000元
        。茲以系爭強制執行事件96年4月10日之分配表其[表1]
        、[表2]為依據，依被告丙○○、甲○○之債權額各為
        2,000,000元、900,000元為計算，則[表1]中被告丙○
        ○可受分配金額合計僅有2,585,480元（含本金2,000,0
        00元及利息585,480元），而原告因此可增加分配之金
        額為15,160,087元；[表2]中被告甲○○可受分配金額
        合計僅有3,304,104元（含本金900,000元及利息2,404,
        104元），而原告因此可增加分配之金額為6,961,751元
        ，此有原告提出之「依鈞院96年4月10日民事強制執行
        處強制執行金額計算書分配表將被告丙○○及甲○○表
        一、二債權金額重新計算後債權金額一覽表」在卷可憑
        ，而被告二人對原告主張之該計算方式並不爭執（參見
        本院96年8月15日言詞辯論筆錄）。上開原告可受分配
        之金額，因被告二人以虛偽不實之抵押債權聲明參與分
        配而無法受償，依前述權益歸屬理論，原告依不當得利
        之法律關係請求被告二人返還，即屬有據。
  五、末查，本件原告是依侵權行為損害賠償請求權及不當得利
      返還請求權請求法院擇一為判決，此種起訴形態，即請求
      權有數個，請求之內容均相同，而僅有單一聲明，請求法
      院為擇一判決，如其中一項請求為有理由，即可為原告勝
      訴之判決，就他項請求即無須更為審判。茲本院已就原告
      請求被告二人返還不當得利部分為原告勝訴之判決，揆諸
      上揭說明，自無須就原告主張之侵權行損害賠償再予審認
      。又按民事訴訟法第383條係規定各種獨立之攻擊或防禦
      方法，達於可為裁判之程度者，法院得為中間判決。故遇
      有此種情形時，為中間判決與否，應依法院之意見定之，
      並非必須為中間判決。本件原告雖然請求就被告二人之抵
      押債權不存在先為中間判決，惟本件因已達於可為終局裁
      判之程度，故本院即逕為終局判決，附此敘明。
  六、綜上所述，原告依民法第179條不當得利返還請求權，請
      求被告丙○○應給付原告15,160,087元；被告甲○○應給
      付原告6,961,751元，及均自起訴狀繕本送達被告之翌日
      （均為96年2月8日）起至清償日止按週年利率百分之五計
      算之遲延利息，為有理由，應予准許。
  七、原告陳明願供擔保請准宣告假執行，及被告丙○○陳明願
      供擔保聲請宣告免為假執行，經核均與法律規定相符，爰
      分別酌定相當擔保金額准許之。
  八、本件訴訟費用，應由敗訴之被告二人依其敗訴比例分別負
      擔。
肆、訴訟費用負擔、宣告假執行及免為假執行之依據：民事訴訟
    法第78條、第85條第1項但書、第390條第2項、第392條第2
    項。
中　　華　　民　　國　　96　　年　　12　　月　　3 　　日
                  民事第三庭    法  官  游文科
正本係照原本作成。
如對本判決上訴，須於判決送達後20日內向本院提出上訴狀。
中　　華　　民　　國　　96　　年　　12　　月　　3 　　日
                                書記官  謝坤冀
